臺灣臺南地方法院刑事判決　　　　　　　　　　　　　　九十一年度易字第五二號
　　公　訴　人　臺灣台南地方法院檢察署檢察官
　　被　　　告　戊○○
　　被　　　告　癸○○
右列被告因詐欺案件，經檢察官提起公訴（八十九年度營偵字第四十四號）及移送併
辦（八十八年度偵緝字第一一五五號、八十九年度偵字第三九二號、九十年度偵字第
七五三三號、一０四七三號、九十一年度營偵字第一六號），本院判決如左：
    主  文
戊○○共同連續意圖為自己不法之所有，以詐術使人將本人之物交付，處有期徒刑肆
年拾月。
癸○○共同連續意圖為自己不法之所有，以詐術使人將本人之物交付，處有期徒刑參
年拾月；又意圖為自己不法之所有，而侵占自己持有他人之物，處有期徒刑參月；應
執行有期徒刑肆年。
    事  實
一、戊○○、癸○○係夫妻，而戊○○為賀建工程有限公司（以下簡稱賀建公司）之
    負責人，因戊○○、癸○○前所請領之支票曾遭拒絕往來，無法再申請支票使用
    ，故二人自民國八十六、七年間起，為支付工程款及現金週轉，即曾陸續向卯○○、己○○、辰○○、庚○○、寅○○、壬○○、乙○○、李秋月、黃開源等人
    ，調借支票及現款，以支付工程材料款項，並藉此取得卯○○等人之信任，然至
    八十八年五、六月間，戊○○、癸○○二人見賀建公司經營日趨困難，週轉不靈
    ，已無法繼續經營下去，其本身亦已無意經營，且明知賀建公司並未承包大批工
    程，且亦無因工程延誤導致無法取得工程款之情形，竟共同基於意圖為自己不法
    之所有之概括犯意聯絡，自八十八年五、六月間起，分別以「天候不佳導致賀建
    公司承包工程延誤，無法取得工程款，需調借支票先付工程材料款項或承包多批
    工程，大量訂購鋼鐵材質、Ｈ型鋼鐵板、銲條」等藉口為由，大量向卯○○、己○○、辰○○、庚○○、寅○○、壬○○、乙○○等人調借支票暨現金及向金緹
    股份有限公司、天泰銲材工業股份有限公司、丙○○○有限公司大量訂購鋼鐵材
    質、Ｈ型鋼鐵板、銲條等貨材，致使卯○○、己○○、辰○○、庚○○、寅○○
    、壬○○、乙○○等人及金緹股份有限公司、天泰銲材工業股份有限公司、丙○○○有限公司均陷於錯誤，而陸續交付現金金額合計共達新台幣（下同）五千二
    百六十五萬七千九百八十元之支票交予戊○○、癸○○二人、暨陸續交付鋼鐵材
    質、Ｈ型鋼鐵板、銲條等貨材交予戊○○及癸○○二人，價值新台幣四百七十六
    萬七千二百九十元，而戊○○、癸○○取得上開支票後，並未將之作為支付工程
    款之用，復又持上開支票及其他支票（如戊○○之女林玟靜及李秋月、黃開源等
    人所有之支票），分別至辛○○、子○○、巳○○等人住處，向辛○○、子○○
    、巳○○等人詐稱上開支票係生意往來取得之客票，信用良好，以便取得辛○○
    、子○○、巳○○等人之信任，而向辛○○、子○○、巳○○、甲○○○、丁○○、丑○○等人調借現金，致使辛○○、子○○、巳○○、甲○○○、丁○○等
    人不疑有他而陷於錯誤，陸續交付現金予戊○○及癸○○二人，共計達七千七百
    四十萬元八百元，至八十八年八月二十四日，戊○○、癸○○二人舉家捲款潛逃
    ；而癸○○於舉家捲款潛逃前，並另基於意圖為自己不法所有之犯意，將乙○○
    所委託代繳會款之三張二萬元之支票予以侵吞入己，後卯○○、辛○○、巳○○
    等人及金緹股份有限公司、天泰銲材工業股份有限公司、丙○○○有限公司或遭
    支票退票，或求償無門，始悉被害之上情。
二、案經被害人辛○○、子○○、巳○○等人訴由法務部調查局台南縣調站報由台灣
    台南地方法院檢察署檢察官偵查起訴及移送併辦。
    理  由
一、訊據被告戊○○、癸○○均矢口否認有任何詐欺、侵占之犯行，於偵查中及本院
    審理時均辯稱：渠等與被害人自八十六年起即有金錢往來，均是向被害人卯○○
    、辰○○、庚○○、己○○調借支票使用，其間所調借之支票均有兌現，而調借
    時均無告知用途，而且其中有部分是幫朋友調借的，如辰○○夫婦、李秋月、黃
    開源、廖彩雲、寅○○等人未兌現之支票均是幫他們調的或是共同使用，但詳細
    金額不記得，後來因支票未兌現，辰○○、寅○○等人就說是渠等向他們調票借
    款，至於渠等八十八年六、七月所調借之金錢，均拿去支付票款及借人，但借錢
    之對象及金額均忘記，渠等借錢或借票之初均無詐欺之故意，且同年八月二十四
    日後均有以工程款陸續還錢云云，經查：被告戊○○、癸○○二人確有右揭犯罪
    事實，業據被害人卯○○、己○○、辰○○、庚○○、寅○○、壬○○、乙○○
    、李秋月、辛○○、子○○、巳○○、甲○○○、丁○○、丑○○、乙○○等人
    於調查站調查及檢察官偵訊暨本院審理時時指述綦詳，並有戊○○所簽發之借據
    、被害人等人借予戊○○使用遭退票之支票影本、退票理由單、對帳單及戊○○
    與其女林玟靜名下支票退票記錄電腦明細表一份在卷可稽，雖被告戊○○、癸○○二人均矢口否認有詐欺、侵佔之犯行云云，惟查：
    （一）本件被告戊○○、癸○○雖辯稱渠等自八十六、七年間，即與被害人等人
          屢有金錢、支票之借貸往來，且八十六、七年間渠等之借款還款、借調支
          票兌現之情形正常云云。然先前正常還款兌現之事實，並不表示被告二人
          於日後之借款、調票行為即無詐欺之可能，故本件被告二人之上開行為是
          否成立詐欺等犯行，其首應審究者，即為被告二人於八十八年八月底離家
          潛逃前幾個月之大量借款調票暨大量訂購鋼鐵材質、Ｈ型鋼鐵板、銲條等
          貨材時，有無以詐欺之方法、手段為之，而被告等於倒閉前所借得之金錢
          ，有無合理使用及去處，抑或被告於公司倒閉前，利用機會大量借款，大
          量訂貨後潛逃，種種情形均屬被告等有無詐欺之故意行為及致使辛○○、
          子○○、巳○○、甲○○○、丁○○等人及金緹股份有限公司、天泰銲材
          工業股份有限公司、丙○○○有限公司、陷於錯誤，均應詳加審酌者，於
          此合先敘明。
    （二）本件被告戊○○、癸○○固均辯稱渠等自八十六年起即陸續向卯○○、徐
          若羚、辰○○、庚○○、寅○○、壬○○、乙○○、李秋月等人調借支票
          ，惟調借時並未告知用途，而己○○、李辰○○夫妻（指台昌公司）黃開
          源、李秋月、王仁賞、寅○○之支票，均是他們請被告調借後再以匯款之
          方式交予辰○○己○○等人使用，被告二人只有使用一部份云云。然查：
          本件被告二人於調借支票時，均係以「天候不佳導致賀建公司承包工程延
          誤，無法取得工程款，需調借支票先付工程材料款項」等藉口為由調取支
          票等情，已據被害人卯○○、寅○○、辰○○等人於偵訊中及本院審理時
          分別指述在卷可稽，且互核被害人之指述情節相符，是被告二人應係以「
          支付工程材料款項」等藉口為由而向被害人借調支票使用。再者經檢察官
          諭令被告戊○○、癸○○二人提出上開支票係為辰○○等人借款之證據，
          被告二人均無法提出相關證據及數字，且由被害人寅○○所提出之跳票資
          料及支票存根觀之，其上均有被告癸○○或被告之女林玟靜之簽名，且與
          跳票資料互核相符，故被害人寅○○部分應純屬被告使用無誤。又由被害
          人辰○○、己○○二人於偵查中均提出渠等借票予被告二人所得款項之相
          關匯款、提款記錄，而由上開二份記錄觀之，戊○○借票調款所得之款項
          ，大部分均由戊○○領取使用而由戊○○之關係人名下所匯入以備兌現，
          顯見係爭支票絕大部分所借得之金錢應均為被告二人所使用無訛，而非被
          害人等人要求被告戊○○幫忙調借，是被告等此部分之辯解，不足採信。
          此外被害人卯○○、王仁賞所借予被告之支票所調得之金錢，被告等於偵
          查中已承認均為渠等所使用。故被告二人辯稱調票所得之金錢大部分為被
          害人所使用云云，亦不可採。又被告等於檢察官偵查中亦自承：係將上開
          調借之支票拿去向被害人子○○、巳○○等人調借現款，而非支付材料款
          等語，顯見被告於八十八年間起向被害人等人大量借票時，主觀上即基於
          詐欺故意為之，否則被告二人不會於公司週轉不靈即將倒閉前，仍大量向
          被害人以造假之理由（指支付材料款），營造生意前景樂觀之假象，而向
          被害人大量借調支票向外界及銀行以票貼（銀行票貼部分，另行簽分他案
          偵辦）之方式借款，或承包多批工程，需大量鋼鐵材質、Ｈ型鋼鐵板、銲
          條」等藉口為由，大量向金緹股份有限公司、天泰銲材工業股份有限公司
          、丙○○○有限公司大量訂購鋼鐵材質、Ｈ型鋼鐵板、銲條等貨材，主觀
          上即萌詐欺取財之犯行。
    （三）再者本件被告二人以詐欺之手段取得被害人卯○○、辰○○、庚○○、廖
          士鴻、壬○○、乙○○等人之支票後，又基於詐欺之概括犯意，陸續向被
          害人巳○○、子○○、辛○○、甲○○○、丁○○、丑○○等人謊稱上開
          支票均是生意往來取得之客票，使得被害人巳○○、子○○、辛○○、吳
          李錦馮、丁○○、丑○○等人陷於錯誤，而陸續借款七千多萬元一情，亦
          據被告戊○○、癸○○於偵查中供認不諱，雖被告二人均辯稱並無詐欺取
          財之故意及行為云云，然本件被害人巳○○、子○○、辛○○、甲○○○
          、丁○○、丑○○等人之所以願意以票貼方式借款予被告二人，乃因相信
          被告二人所提供之支票，為被告生意上所收取之客票，而被告亦同意背書
          於支票上而有雙層之保障，故支票之來源是否正當，是否為生意上往來之
          客票，即屬借款與否之重要參考，被告二人對於此點亦應知悉，故被告向
          被害人詐稱支票均為生意往來之客票。從而被告二人謊稱支票均是生意往
          來取得之客票等情，主觀上應有詐欺之故意，而客觀上已是使用詐術之行
          為，並且致使被害人巳○○、子○○、辛○○、甲○○○、丁○○、董慧
          美等人陷於錯誤並交付借款予被告二人，是被告等之行為應屬詐欺無誤。
    （四）此外，參酌被告二人自八十八年五、六、七、八月等四月間，即不尋常地
          大量以借票之方式向被害人卯○○、辰○○、庚○○、寅○○、壬○○、
          乙○○、李秋月等人借取支票後再向子○○、巳○○、辛○○、甲○○○
          、丁○○等人調借現款高達三、四千萬元（銀行票貼及其他小額借款部分
          尚未計入）。然據被告等所提出之所有帳戶資料，被告二人於這四個月內
          ，僅支出約一千多萬元，而經檢察官於偵訊時一再追問，被告亦無法交代
          上開鉅款之使用情形及剩餘款項流落至何處，是被告顯然於公司週轉不靈
          時，即有計畫地以詐術騙取被害人之支票、金錢後捲款舉家逃匿，而非如
          被告二人所辯稱，是因週轉不靈所致。此由被告二人於即將倒閉前，仍向
          被害人甲○○○、丁○○、丑○○等人調借數十萬元至百萬元不等之現款
          等情觀之甚明，是被告二人乃有計畫性借款、倒閉。
    （五）末查，被告二人於偵訊時辯稱：自八十八年倒閉後，仍陸續償還積欠其他
          廠商債務一千多萬元，並提出請款單為依據。然被告等所提出之其他廠商
          之請款單據，經查乃被告所承包工程下之小包商因被告倒閉無力繼續工程
          ，而自行完成工程並自行向發包單位領款之請款單，被告對此亦不否認，
          且此筆工程完工款項本即應屬於繼續完成工程之小包商所有，而非被屬於
          被告所有，而被告亦未拿出任何金錢來償還該小包商，是被告上開所辯，
          純屬卸責之詞，不足採信，本件事證明確，被告犯行洵堪認定。
二、核被告被告戊○○、癸○○二人所為，均犯刑法第三百三十九條第一項之詐欺取
    財罪。渠等就本件詐欺取財之犯行，有犯意之聯絡及行為之分擔，為共同正犯，
    被告二人先後多次詐欺犯行，時間緊接，所犯又係犯罪構成要件相同之罪，顯係
    基於概括犯意反覆為之，應依連續犯之規定論以一罪，並加重其刑。移送併辦部
    分，與上開起訴論罪部分有連續犯裁判上一罪關係，本院自得全部審理，併予
    明。又被告癸○○另犯刑法第三百三十五條第一項之侵占罪，被告癸○○所犯上
    開二罪間，犯意各別，罪名不同，自應予分論併罰。爰審酌被告等犯罪之動機、
    目的、手段及被害人多人、所造成損害嚴重、於犯罪後偵審中尚無悔意，藉詞狡
    飾，並以無關本案之證據意圖混淆視聽，且被告二人自八十八年倒閉以來，均未
    與被害人任何一人和解等情，惡行非輕，公訴人因而具體請判處被告戊○○有期
    徒刑五年，被告癸○○有期徒刑四年等一切情狀，分別處如主文所示之刑，並就
    被告癸○○部分合併定其應執行之刑，以資懲儆。
據上論斷，應依刑事訴訟法第二百九十九條第一項前段，刑法第二十八條、第五十六
條、第三百三十九條第一項、第三百三十五條第一項、第五十一條第五款，罰金罰鍰
提高標準條例第一條前段，判決如主文。
本案經檢察官張婉寧到庭執行職務。
中      華      民      國      九十一      年    六    月    二十五    日
                               臺灣臺南地方法院刑事第五庭
                                      法  官   陳  忠  鎣
右正本證明與原本無異
如不服本判決應於送達後十日內向本院提出上訴狀（應附繕本）
                                      書記官   吳  信  助
中      華      民      國      九十一      年    六    月    二十五    日
附錄本案論罪科刑法條全文：
刑法第三百三十九條第一項：意圖為自己或第三人不法之所有，以詐術使人將本人或
                          第三人之物交付者，處五年以下有期徒刑、拘役或科或
                          併科一千元以下罰金。
刑法第三百三十五條第一項：意圖為自己或第三人不法之所有，而侵占自己持有他人
                          之物者，處五年以下有期徒刑、拘役或科或併科一千元
              以下罰金。
